## Proceso de reproducción

### Procesamiento

**Paso 1: Preparación del entorno y carga de paquetes**

En primer lugar, se cargan las librerías necesarias con pacman. Luego se desactiva la notación científica para facilitar la lectura de los datos. Por último, se limpia el entorno de trabajo, borrando cualquier objeto o dato que estuviera previamente cargado.


```{r}
#| echo: true
#| eval: false
pacman::p_load(dplyr,       # Manipulacion de datos 
               haven,       # importar datos en .dta o .sav
               car,         # recodificar variables
               sjlabelled,  # etiquetado de variables
               sjmisc,      # descriptivos y frecuencias
               sjPlot,      # tablas, plots y descriptivos
               summarytools, # resumen de dataframe
               readxl        # base de datos xlsx
               )

options(scipen = 999)
rm(list = ls())

```


**Paso 2: Importar base de datos**

Se importan las dos bases de datos a utilizar. La función readRDS carga los datos del año 2018 y los asigna al objeto lb_2018, y load carga los datos del año 2020 que están en formato .rdata y lo denomina lb_2020.

```{r}
#| echo: true
#| eval: false
lb_2018 <- readRDS("input/data/original/Latinobarometro_2018_Esp_R_v20190303.rds")
load("input/data/original/Latinobarometro_2020_Esp_Rdata_v1_0.rdata")
lb_2020 <- Latinobarometro_2020_Esp

```

**Paso 3: Limpieza de variables latinobarómetro 2018**

En primer lugar, se seleccionan las variables necesarias para trabajar. 

- **P16NC.C:** Variable que mide la confianza en los sindicatos.
- **S14A, S14B, S15, REEDUC.1, S4**: Variables utilizadas posteriormente para construir la clase social (situación ocupacional, tipo de trabajo, nivel educacional e ingreso subjetivo).
- **P22ST:** Variable que representa la posición política del encuestado.
- **P15STGBSC.D, P15STGBSC.E, P15STGBSC.G:** Variables de confianza en instituciones políticas (Congreso, Gobierno y Partidos políticos, respectivamente).
- **SEXO:** Variable de sexo o género.
- **EDAD:** Variable de edad.
- **IDENPA:** Código identificador del país de la encuesta.


```{r}
#| echo: true
#| eval: false
#---- 3. Limpieza de variables: latinobarómetro 2018 ----
##---- 3.1. Seleccionar variables ----

datos_2018 <- select(lb_2018, 
                P16NC.C, #Conf. en sindicatos
                S14A, S14B, S15, REEDUC.1, S4, #Clase social: sit. ocupacional; tipo de trabajo; nivel educacional; ingreso subjetivo
                P22ST, #Posici+on política
                P15STGBSC.D, P15STGBSC.E, P15STGBSC.G, #Conf en: congreso, gob. y partidos políticos
                SEXO,
                EDAD,
                IDENPA)

```

Luego para facilitar la lectura y el manejo de las variables, se renombran a palabras claves que representen mejor definición.

```{r}
#| echo: true
#| eval: false
##---- 3.2. Renombrar variables ----

datos_2018 <- rename(datos_2018, 
                conf_sindicato = P16NC.C, 
                situacion_ocupacional = S14A,
                tipo_trabajo_a = S15,
                tipo_trabajo_b = S14B,
                nivel_educ = REEDUC.1, 
                ing_subj = S4, 
                posicion_pol = P22ST, 
                conf_congreso = P15STGBSC.D,
                conf_gob = P15STGBSC.E, 
                conf_partido = P15STGBSC.G, 
                sexo = SEXO,
                edad = EDAD,
                pais = IDENPA)

```

Para la variable confianza en sindicatos, se recodifica a una variable dicotómica. Si la respuesta original era 1 o 2 (mucha o algo de confianza), se le asigna el valor 1. Por el contrario, si el valor era 3 o 4 (poco o nada de confianza), se le asigna el valor 0. También se le asigna NA a los valores pérdidos.

```{r}
#| echo: true
#| eval: false
##--- 3.3 Confianza en sindicatos ----

datos_2018 <- datos_2018 %>% 
  mutate(conf_sindicato_dic = case_when(
    conf_sindicato %in% c(1, 2) ~ 1, #mucha o algo de confianza
    conf_sindicato %in% c(3, 4) ~ 0, #poca o nada de confianza
    TRUE ~ NA
  ))

```

Para la variable clase social se crearon seis categorías basado en el esquema de Erik O. Wright.

- La primera categoría corresponde a grandes empleadores y se construye identificando quienes son independientes (valor 1 de la variable situación ocupacional), dueños de empresa (valor 2 de la variable tipo de trabajo), y que además declaran recibir un ingreso subjetivo con el cual "les alcanza bien" y "pueden ahorrar" (valor 1 de la variable ingreso subjetivo). 

- La segunda categoría es pequeños empleadores definidos por trabajadores independientes, dueños de empresa y cuyos ingresos percibidos no les alcanza bien ni les permite ahorrar (valores 2,3,4 de ingreso subjetivo).

- La tercera categoría es la pequeña burguesía y agrupa a los independientes con ocupaciones de autoempleo (1, 3 y 4 de la variable tipo de trabajo) que cuentan con educación profesional (valor 3 de la variable nivel educativo).

- La cuarta categoría corresponde a clase media, que une a los asalariados (valores 2 y 3 de situación ocupacional) en puestos técnicos o de gestión (valores 5, 6, 7 y 8 de la variable tipo de trabajo) y que también poseen formación profesional (valores 3 de nivel educativo).

- La quinta categoría es la clase trabajadora que se define como el grupo de asalariados con puestos técnicos o de gestión pero que no cuentan con educación superior completa (valores 1 y 2 de la variable nivel educativo). 

- La sexta categoría corresponde a autoempleados informales compuesta por trabajadores independientes en ocupaciones de autoempleo que poseen niveles educativos bajos o medios (valores 1 y 2). Cualquier combinación de datos que no coincida con estos criterios se clasifica como NA.

```{r}
#| echo: true
#| eval: false
##--- 3.4 Clase social ----

datos_2018 <- datos_2018 %>% 
  mutate(clase_social = case_when(
    situacion_ocupacional %in% c(1, 4, 5) & (tipo_trabajo_a == 2 | tipo_trabajo_b == 2) & ing_subj == 1 ~ 1, #grandes empleadores: independiente + dueño de empresa + ingreso
    situacion_ocupacional %in% c(1, 4, 5) & (tipo_trabajo_a == 2 | tipo_trabajo_b == 2) & ing_subj %in% c(2, 3, 4) ~ 2, #pequeños empleadores: independiente + dueño de empresa + ingreso
    situacion_ocupacional %in% c(1, 4, 5) & (tipo_trabajo_a %in% c(1, 3, 4) | tipo_trabajo_b %in% c(1, 3, 4)) & nivel_educ == 3 ~ 3, #pequeña burguesía: autoempleado + profesional
    situacion_ocupacional %in% c(2, 3, 4, 5) & (tipo_trabajo_a %in% c(5, 6, 7, 8) | tipo_trabajo_b %in% c(5, 6, 7, 8)) & nivel_educ == 3 ~ 4, #clase media: asalariado + profesional
    situacion_ocupacional %in% c(2, 3, 4, 5) & (tipo_trabajo_a %in% c(5, 6, 7, 8) | tipo_trabajo_b %in% c(5, 6, 7, 8)) & nivel_educ %in% c(1, 2) ~ 5, #clase trabajadora: asalariado + no profesional
    situacion_ocupacional %in% c(1, 4, 5) & (tipo_trabajo_a %in% c(1, 3, 4) | tipo_trabajo_b %in% c(1, 3, 4)) & nivel_educ %in% c(1, 2) ~ 6, #autoempleados informales: autoempleado + no profesional
    TRUE ~ NA
  ))

```

La variable posición política agrupa una escala de 0 a 10 en tres bloques: los valores 0, 1, 2, 3 originales, se les asigna la categoría 1 izquierda. Los valores 4, 5 y 6 la categoría 2 centro. Los valores 7, 8 ,9 y 10 la categoría 3 derecha. Por último, se clasifica en la categoría 4 los valores negativos -1, -4, -6 que corresponden a sin identificación.

```{r}
#| echo: true
#| eval: false
##--- 3.5 Posición política ----

datos_2018 <- datos_2018 %>% 
  mutate(posicion_pol_ord = case_when(
    posicion_pol %in% c(0, 1, 2, 3) ~ 1, #Izquierda
    posicion_pol %in% c(4, 5, 6) ~ 2, #centro
    posicion_pol %in% c(7, 8, 9, 10) ~ 3, #derecha
    posicion_pol %in% c(-1, -2, -6) ~ 4, #sin identificación
    TRUE ~ NA
  ))

```

Para crear la variable confianza en instituciones políticas, primero se convierten los valores inválidos -1 de las variables confianza en el congreso, en el gobierno y en partidos en NA. Luego, se invierte la escala restando el valor a 4, de manera que, a mayor número hay mayor confianza en las instituciones. Por último, se crea el índice conf_instituciones.

```{r}
#| echo: true
#| eval: false
##--- 3.6 Confianza en instituciones políticas ----

datos_2018 <- datos_2018 %>%
  mutate(
    conf_congreso = case_when(conf_congreso < 1 ~ NA, TRUE ~ conf_congreso),
    conf_gob      = case_when(conf_gob < 1 ~ NA, TRUE ~ conf_gob),
    conf_partido  = case_when(conf_partido < 1 ~ NA, TRUE ~ conf_partido)
  )

datos_2018 <- mutate(datos_2018,
                conf_congreso = 4 - conf_congreso,
                conf_gob = 4 - conf_gob,
                conf_partido = 4 - conf_partido
                )

datos_2018 <- mutate(datos_2018,
                conf_instituciones = conf_congreso + conf_gob + conf_partido)

```

La variable sexo se convierte en una variable dummy, donde 1 es mujer y 0 hombre. Los valores -2 se asignan como NA.

```{r}
#| echo: true
#| eval: false
##--- 3.7 Sexo (1 = mujer) ----

datos_2018 <- datos_2018 %>%
  mutate(sexo = case_when(
    sexo == 1 ~ 0,
    sexo == 2 ~ 1,
    sexo == -2 ~ NA
  ))

```

La edad se mantiene como variable numérica, pero se asigna NA a los valores menores a 1.
```{r}
#| echo: true
#| eval: false
##--- 3.8 Edad ----
datos_2018 <- datos_2018 %>%
  mutate(edad = case_when(
    edad < 1 ~ NA,
    TRUE ~ edad
  ))
```


**PASO 4: Limpieza de variables latinobarómetro 2020**

Se realiza el mismo procedimiento y lógica que en el paso 3 pero con ciertas diferencias en el nombre y los valores de las variables en la base de datos.

Primero, se seleccionan las variables.

```{r}
#| echo: true
#| eval: false
#---- 4. Limpieza de variables: latinobarómetro 2020 ----
##---- 4.1. Seleccionar variables ----
datos_2020 <- select(lb_2020, 
                p15st.c, #Conf. en sindicatos
                s24.a, s25, s24.b, reeduc.1, s4, #Clase social: sit. ocupacional; tipo de trabajo; nivel educacional; ingreso subjetivo
                p18st, #Posici+on política
                p13st.d, p13st.e, p13st.g, #Conf en: congreso, gob. y partidos políticos
                sexo,
                edad,
                idenpa)
```

Luego, se renombran para facilitar su uso.
```{r}
#| echo: true
#| eval: false
##---- 4.2. Renombrar variables ----
datos_2020 <- rename(datos_2020, 
                conf_sindicato = p15st.c, 
                situacion_ocupacional = s24.a,
                tipo_trabajo_a = s25,
                tipo_trabajo_b = s24.b,
                nivel_educ = reeduc.1, 
                ing_subj = s4, 
                posicion_pol = p18st, 
                conf_congreso = p13st.d,
                conf_gob = p13st.e, 
                conf_partido = p13st.g,
                pais = idenpa)

```

Las variables confianza en sindicatos y clase social se construyen de la misma manera que en el paso 3.
```{r}
#| echo: true
#| eval: false
##--- 4.3 Confianza en sindicatos ----
datos_2020 <- datos_2020 %>% 
  mutate(conf_sindicato_dic = case_when(
    conf_sindicato %in% c(1, 2) ~ 1,
    conf_sindicato %in% c(3, 4) ~ 0,
    TRUE ~ NA
  ))


```


```{r}
#| echo: true
#| eval: false
##--- 4.4 Clase social ----

datos_2020 <- datos_2020 %>% 
  mutate(clase_social = case_when(
    situacion_ocupacional %in% c(1, 4, 5) & (tipo_trabajo_a == 2 | tipo_trabajo_b == 2) & ing_subj == 1 ~ 1, #grandes empleadores: independiente + dueño de empresa + ingreso
    situacion_ocupacional %in% c(1, 4, 5) & (tipo_trabajo_a == 2 | tipo_trabajo_b == 2) & ing_subj %in% c(2, 3, 4) ~ 2, #pequeños empleadores: independiente + dueño de empresa + ingreso
    situacion_ocupacional %in% c(1, 4, 5) & (tipo_trabajo_a %in% c(1, 3, 4) | tipo_trabajo_b %in% c(1, 3, 4)) & nivel_educ == 7 ~ 3, #pequeña burguesía: autoempleado + profesional
    situacion_ocupacional %in% c(2, 3, 4, 5) & (tipo_trabajo_a %in% c(5, 6, 7, 8) | tipo_trabajo_b %in% c(5, 6, 7, 8)) & nivel_educ == 7 ~ 4, #clase media: asalariado + profesional
    situacion_ocupacional %in% c(2, 3, 4, 5) & (tipo_trabajo_a %in% c(5, 6, 7, 8) | tipo_trabajo_b %in% c(5, 6, 7, 8)) & nivel_educ != 7 ~ 5, #clase trabajadora: asalariado + no profesional
    situacion_ocupacional %in% c(1, 4, 5) & (tipo_trabajo_a %in% c(1, 3, 4) | tipo_trabajo_b %in% c(1, 3, 4)) & nivel_educ != 7 ~ 6, #autoempleados informales: autoempleado + no profesional
    TRUE ~ NA
  ))



```

La variable posición política se constrye igual que en el paso 3, pero la categoría 4 sin identificación contiene los valores 97, 98 y 99 de la base de datos.
```{r}
#| echo: true
#| eval: false
##--- 4.5 Posición política ----

datos_2020 <- datos_2020 %>% 
  mutate(posicion_pol_ord = case_when(
    posicion_pol %in% c(0, 1, 2, 3) ~ 1, #Izquierda
    posicion_pol %in% c(4, 5, 6) ~ 2, #centro
    posicion_pol %in% c(7, 8, 9, 10) ~ 3, #derecha
    posicion_pol %in% c(97, -1, -2) ~ 4, #sin identificación
    TRUE ~ NA
  ))

```

Para la variable confianza en instituciones políticas, se realiza en primer lugar, la limpieza de las variables confianza en el congreso, confianza en el gobierno y confianza en los partidos, identificando los valores de respuesta no válidos (-1, -2, -3 y -4) y reemplazándolos por NA. Luego, el código invierte la escala de las tres variables restando su valor a 4 y, finalmente, suma los valores de estas variables ya transformadas para crear un índice llamado conf_instituciones.
```{r}
#| echo: true
#| eval: false
##--- 4.6 Confianza en instituciones políticas ----

datos_2020 <- datos_2020 %>%
  mutate(
    conf_congreso = case_when(conf_congreso %in% c(-1, -2, -3, -4) ~ NA, TRUE ~ conf_congreso),
    conf_gob      = case_when(conf_gob %in% c(-1, -2, -3, -4) ~ NA, TRUE ~ conf_gob),
    conf_partido  = case_when(conf_partido %in% c(-1, -2, -3, -4) ~ NA, TRUE ~ conf_partido)
  ) %>%
  mutate(conf_congreso = 4 - conf_congreso,
                conf_gob = 4 - conf_gob,
                conf_partido = 4 - conf_partido,
                conf_instituciones = conf_congreso + conf_gob + conf_partido
                )


```

Las variables sexo y edad también se construyen de la misma manera que en el paso 3.
```{r}
#| echo: true
#| eval: false
##--- 4.7 Sexo (1 = mujer) ----

datos_2020 <- datos_2020 %>%
  mutate(sexo = case_when(
    sexo == 1 ~ 0,
    sexo == 2 ~ 1,
    TRUE ~ NA
  ))

```


```{r}
#| echo: true
#| eval: false
##--- 4.8 Edad ----
datos_2020 <- datos_2020 %>%
  mutate(edad = case_when(
    edad < 1 ~ NA,
    TRUE ~ edad
  ))

```

**PASO 5: Unir las bases de datos**

Primero, se le agrega a cada base de datos una columna nueva correspondiente al año para poder identificarlas al momento de unirlas. Luego, si juntan las bases de datos. Por último, se elimina cualquier dato que esté como NA.

```{r}
#| echo: true
#| eval: false
##--- 5. Unir las bases de datos ----
datos_2018 <- datos_2018 %>% mutate(ano = 2018)
datos_2020 <- datos_2020 %>% mutate(ano = 2020)

datos_lb <- bind_rows(datos_2018, datos_2020)

datos_lb_proc <- na.omit(datos_lb)

```

**PASO 6: Etiquetar variables**

En este paso, se etiquetan las variables para que sean categóricas. Esto se realizó al final para no tener problemas cuando se unieron ambas bases de datos en el paso 5.

 Para la variable confianza en sindicatos, se asignan las etiquetas "Mucha o algo de confianza" al valor 1 y "Poca o nada de confianza" al valor 0.
```{r}
#| echo: true
#| eval: false
#--- 6. Etiquetar variables ----
datos_lb_proc$conf_sindicato_dic <- set_labels(datos_lb_proc$conf_sindicato_dic,labels = c("Mucha o algo de confianza" = 1,
                                           "Poca o nada de confianza" = 0
                                           ))
```

Para la variable clase social, se asignan etiquetas descriptivas a cada una de las seis categorías.
```{r}
#| echo: true
#| eval: false
datos_lb_proc <- datos_lb_proc %>% 
  mutate(clase_social = case_when(
    clase_social == 1  ~ "1. Gran empleador", 
    clase_social == 2  ~ "2. Pequeño empleador",
    clase_social == 3  ~ "3. Pequeño burgués formal",
    clase_social == 4  ~ "4. Clase media",
    clase_social == 5  ~ "5. Obrero",
    clase_social == 6  ~ "6. Autoempleado informal"))
```

Para la variable posición política, se asignan etiquetas a cada una de las cuatro categorías.
```{r}
#| echo: true
#| eval: false
datos_lb_proc <- datos_lb_proc %>% 
  mutate(posicion_pol_ord = case_when(
    posicion_pol_ord == 1  ~ "Izquierda", 
    posicion_pol_ord == 2  ~ "Centro",
    posicion_pol_ord == 3  ~ "Derecha",
    posicion_pol_ord == 4  ~ "Ninguno"))
```

 Para la variable sexo, se asignan las etiquetas "Hombre" y "Mujer" a los valores 0 y 1 respectivamente.

```{r}
#| echo: true
#| eval: false
datos_lb_proc <- datos_lb_proc %>% 
  mutate(sexo = case_when(
    sexo == 0  ~ "Hombre", 
    sexo == 1  ~ "Mujer"))
```

Por último, para la variable país, se asignan códigos de texto de tres letras a cada uno de los códigos numéricos originales. 

```{r}
#| echo: true
#| eval: false
datos_lb_proc <- datos_lb_proc %>% 
  mutate(pais = case_when(
    pais == 32  ~ "ARG",
    pais == 68  ~ "BOL",
    pais == 76  ~ "BRA",
    pais == 152 ~ "CHL",
    pais == 170 ~ "COL",
    pais == 188 ~ "CRI",
    pais == 214 ~ "DOM",
    pais == 218 ~ "ECU",
    pais == 222 ~ "SLV",
    pais == 320 ~ "GTM",
    pais == 340 ~ "HND",
    pais == 484 ~ "MEX",
    pais == 558 ~ "NIC",
    pais == 591 ~ "PAN",
    pais == 600 ~ "PRY",
    pais == 604 ~ "PER",
    pais == 858 ~ "URY",
    pais == 862 ~ "VEN"
  ))
```

**PASO 7: Guardar base de datos procesada**

Se guarda la base de datos procesada que incluye la combinación de las variables de la base de datos de Latinobarómetro de los años 2018 y 2020.
```{r}
#| echo: true
#| eval: false
datos_lb_proc <- select(datos_lb_proc, 
                conf_sindicato_dic,
                clase_social,
                posicion_pol_ord,
                conf_instituciones,
                sexo, 
                edad, 
                pais, 
                ano)

saveRDS(datos_lb_proc, file = "input/proc/datos_lb_proc.rds")

```