---
title: "Untitled"
format: html
---

## Proceso de reproducción

- Descripción detallada del proceso seguido para reproducir el resultado seleccionado, incluyendo los pasos realizados, las herramientas utilizadas, y cualquier ajuste necesario para lograr la reproducción. Incluye las siguientes sub secciones:

### Procesamiento

- Incluye el código utilizado para procesar los datos, junto con una explicación de cada paso. 

- Los datos originales deben ser llamados desde input/data/original, el código de procesamiento se debe incluir en este mismo archivo (reporte-repro.qmd).

**Paso 1: Preparación del entorno y carga de paquetes**

En primer lugar, se cargan las librerías necesarias con pacman. Luego se desactiva la notación científica para facilitar la lectura de los datos. Por último, se limpia el entorno de trabajo, borrando cualquier objeto o dato que estuviera previamente cargado.


```{r}
#| echo: true
#| eval: false
pacman::p_load(dplyr,       # Manipulacion de datos 
               haven,       # importar datos en .dta o .sav
               car,         # recodificar variables
               sjlabelled,  # etiquetado de variables
               sjmisc,      # descriptivos y frecuencias
               sjPlot,      # tablas, plots y descriptivos
               summarytools, # resumen de dataframe
               readxl        # base de datos xlsx
               )

options(scipen = 999)
rm(list = ls())

```


**Paso 2: Importar base de datos**

Se importan las dos bases de datos a utilizar. La función readRDS carga los datos del año 2018 y los asigna al objeto lb_2018, y load carga los datos del año 2020 que están en formato .rdata y lo denomina lb_2020.

```{r}
#| echo: true
#| eval: false
lb_2018 <- readRDS("input/data/original/Latinobarometro_2018_Esp_R_v20190303.rds")
load("input/data/original/Latinobarometro_2020_Esp_Rdata_v1_0.rdata")
lb_2020 <- Latinobarometro_2020_Esp

```

**Paso 3: Limpieza de variables latinobarómetro 2018**

En primer lugar, se seleccionan las variables necesarias para trabajar.


```{r}
#| echo: true
#| eval: false
#---- 3. Limpieza de variables: latinobarómetro 2018 ----
##---- 3.1. Seleccionar variables ----

datos_2018 <- select(lb_2018, 
                P16NC.C, #Conf. en sindicatos
                S14A, S15, REEDUC.1, S4, #Clase social: sit. ocupacional; tipo de trabajo; nivel educacional; ingreso subjetivo
                P22ST, #Posici+on política
                P15STGBSC.D, P15STGBSC.E, P15STGBSC.G, #Conf en: congreso, gob. y partidos políticos
                SEXO,
                EDAD,
                IDENPA)

```

Luego para facilitar la lectura y el manejo de las variables, se renombran a palabras claves que representen mejor definición.

```{r}
#| echo: true
#| eval: false
##---- 3.2. Renombrar variables ----

datos_2018 <- rename(datos_2018, 
                conf_sindicato = P16NC.C, 
                situacion_ocupacional = S14A,
                tipo_trabajo = S15,
                nivel_educ = REEDUC.1, 
                ing_subj = S4, 
                posicion_pol = P22ST, 
                conf_congreso = P15STGBSC.D,
                conf_gob = P15STGBSC.E, 
                conf_partido = P15STGBSC.G, 
                sexo = SEXO,
                edad = EDAD,
                pais = IDENPA)

```

Para la variable confianza en sindicatos, se recodifica a una variable dicotómica. Si la respuesta original era 1 o 2 (mucha o algo de confianza), se le asigna el valor 1. Por el contrario, si el valor era 2 o 4 (poco o nada de confianza), se le asigna el valor 0. También se le asigna NA a los valores pérdidos.

```{r}
#| echo: true
#| eval: false
##--- 3.3 Confianza en sindicatos ----

datos_2018 <- datos_2018 %>% 
  mutate(conf_sindicato_dic = case_when(
    conf_sindicato %in% c(1, 2) ~ 1, #mucha o algo de confianza
    conf_sindicato %in% c(3, 4) ~ 0, #poca o nada de confianza
    TRUE ~ NA
  ))

```

Para la variable clase social se crearon seis categorías basado en el esquema de Erik O. Wright. La primera categoría corresponde a grandes empleadores y se construye identificando quienes son independientes (valor 1 de la variable situación ocupacional), dueños de empresa (valor 2 de la variable tipo de trabajo) y poseen un el valor 1 de la variable ingreso subjetivo.
La segunda categoría es pequeños empleadores definidos por trabajadores independientes, dueños de empresa y cuyos ingresos son (valores 2,3,4 de ingreso subjetivo).
La tercera categoría es la pequeña burguesía y agrupa a los independientes con ocupaciones de autoempleo (1, 3 y 4 de la variable tipo de trabajo) que cuentan con educación profesional (valor 3 de la variable nivel educativo)
La cuarta categoría corresponde a clase media, que une a los asalariados (valores 2 y 3 de situación ocupacional) en puestos técnicos o de gestión (valores 5, 6, 7 y 8 de la variable tipo de trabajo) y que también poseen formación profesional (valores 3 de nivel educativo).
La quinta categoría es la clase trabajadora que se define como el grupo de asalariados con puestos técnicos o de gestión pero que no cuentan con educación superior completa (valores 1 y 2 de la variable nivel educativo). Por último, la sexta categoría corresponde a autoempleados informales compuesta por trabajadores independientes en ocupaciones de autoempleo que poseen niveles educativos bajos o medios (valores 1 y 2). Cualquier combinación de datos que no coincida con estos criterios se clasifica como NA.

```{r}
#| echo: true
#| eval: false
##--- 3.4 Clase social ----

datos_2018 <- datos_2018 %>% 
  mutate(clase_social = case_when(
    situacion_ocupacional == 1 & tipo_trabajo == 2 & ing_subj == 1 ~ 1, #grandes empleadores: independiente + dueño de empresa + ingreso
    situacion_ocupacional == 1 & tipo_trabajo == 2 & ing_subj %in% c(2, 3, 4) ~ 2, #pequeños empleadores: independiente + dueño de empresa + ingreso
    situacion_ocupacional == 1 & tipo_trabajo %in% c(1, 3, 4) & nivel_educ == 3 ~ 3, #pequeña burguesía: autoempleado + profesional
    situacion_ocupacional %in% c(2, 3) & tipo_trabajo %in% c(5, 6, 7, 8) & nivel_educ == 3 ~ 4, #clase media: asalariado + profesional
    situacion_ocupacional %in% c(2, 3) & tipo_trabajo %in% c(5, 6, 7, 8) & nivel_educ %in% c(1, 2) ~ 5, #clase trabajadora: asalariado + no profesional
    situacion_ocupacional == 1 & tipo_trabajo %in% c(1, 3, 4) & nivel_educ %in% c(1, 2) ~ 6, #autoempleados informales: autoempleado + no profesional
    TRUE ~ NA
  ))

```

La variable posición política agrupa una escala de 0 a 10 en tres bloques: los valores 0, 1, 2, 3 originales, se les asigna la categoría 1 izquierda. Los valores 4, 5 y 6 la categoría 2 centro. Los valores 7, 8 ,9 y 10 la categoría 3  derecha. Por último, se clasifica en la categoría 4 los valores negativos sin identificación.

```{r}
#| echo: true
#| eval: false
##--- 3.5 Posición política ----

datos_2018 <- datos_2018 %>% 
  mutate(posicion_pol_ord = case_when(
    posicion_pol %in% c(0, 1, 2, 3) ~ 1, #Izquierda
    posicion_pol %in% c(4, 5, 6) ~ 2, #centro
    posicion_pol %in% c(7, 8, 9, 10) ~ 3, #derecha
    posicion_pol %in% c(-1, -4, -6) ~ 4, #sin identificación
    TRUE ~ NA
  ))

```

Para crear la variable confianza en instituciones políticas, primero se convierten los valores inválidos -1 de las variables confianza en el congreso, en el gobierno y en partidos en NA. Luego, se invierte la escala restando el valor a 4, de manera que, a mayor número hay mayor confianza en las instituciones. Por último, se crea el índice conf_instituciones.

```{r}
#| echo: true
#| eval: false
##--- 3.6 Confianza en instituciones políticas ----

datos_2018 <- datos_2018 %>%
  mutate(
    conf_congreso = case_when(conf_congreso < 1 ~ NA, TRUE ~ conf_congreso),
    conf_gob      = case_when(conf_gob < 1 ~ NA, TRUE ~ conf_gob),
    conf_partido  = case_when(conf_partido < 1 ~ NA, TRUE ~ conf_partido)
  )

datos_2018 <- mutate(datos_2018,
                conf_congreso = 4 - conf_congreso,
                conf_gob = 4 - conf_gob,
                conf_partido = 4 - conf_partido
                )

datos_2018 <- mutate(datos_2018,
                conf_instituciones = conf_congreso + conf_gob + conf_partido)

```

La variable sexo se convierte en una variable dummy , donde 1 es mujer y 0 hombre. Los valores -2 se asignan como NA.

```{r}
#| echo: true
#| eval: false
##--- 3.7 Sexo (1 = mujer) ----

datos_2018 <- datos_2018 %>%
  mutate(sexo = case_when(
    sexo == 1 ~ 0,
    sexo == 2 ~ 1,
    sexo == -2 ~ NA
  ))

```



Para los países, se convierten los códigos numéricos en códigos de texto de tres letras.
```{r}
#| echo: true
#| eval: false
library(dplyr)

##--- 3.8 ciudad ----
datos_2018 <- datos_2018 %>%
  mutate(pais = case_when(
    pais == 32  ~ "ARG",
    pais == 68  ~ "BOL",
    pais == 76  ~ "BRA",
    pais == 152 ~ "CHL",
    pais == 170 ~ "COL",
    pais == 188 ~ "CRI",
    pais == 214 ~ "DOM",
    pais == 218 ~ "ECU",
    pais == 222 ~ "SLV",
    pais == 320 ~ "GTM",
    pais == 340 ~ "HND",
    pais == 484 ~ "MEX",
    pais == 558 ~ "NIC",
    pais == 591 ~ "PAN",
    pais == 600 ~ "PRY",
    pais == 604 ~ "PER",
    pais == 858 ~ "URY",
    pais == 862 ~ "VEN",
    TRUE ~ NA
  ))
```

**PASO 4: Limpieza de variables latinobarómetro 2020**

Se realiza el mismo procedimiento que en el paso 3.

```{r}
#| echo: true
#| eval: false
#---- 4. Limpieza de variables: latinobarómetro 2020 ----
##---- 4.1. Seleccionar variables ----
datos_2020 <- select(lb_2020, 
                p15st.c, #Conf. en sindicatos
                s24.a, s25, reeduc.1, s4, #Clase social: sit. ocupacional; tipo de trabajo; nivel educacional; ingreso subjetivo
                p18st, #Posici+on política
                p13st.d, p13st.e, p13st.g, #Conf en: congreso, gob. y partidos políticos
                sexo,
                edad,
                idenpa)
```


```{r}
#| echo: true
#| eval: false
##---- 4.2. Renombrar variables ----
datos_2020 <- rename(datos_2020, 
                conf_sindicato = p15st.c, 
                situacion_ocupacional = s24.a,
                tipo_trabajo = s25,
                nivel_educ = reeduc.1, 
                ing_subj = s4, 
                posicion_pol = p18st, 
                conf_congreso = p13st.d,
                conf_gob = p13st.e, 
                conf_partido = p13st.g,
                pais = idenpa)

```
```{r}
#| echo: true
#| eval: false
##--- 4.3 Confianza en sindicatos ----
datos_2020 <- datos_2020 %>% 
  mutate(conf_sindicato_dic = case_when(
    conf_sindicato %in% c(1, 2) ~ 1, #mucha o algo de confianza
    conf_sindicato %in% c(3, 4) ~ 0, #poca o nada de confianza
    TRUE ~ NA
  ))


```

```{r}
#| echo: true
#| eval: false
##--- 4.4 Clase social ----

datos_2020 <- datos_2020 %>% 
  mutate(clase_social = case_when(
    situacion_ocupacional == 1 & tipo_trabajo == 2 & ing_subj == 1 ~ 1, #grandes empleadores: independiente + dueño de empresa + ingreso
    situacion_ocupacional == 1 & tipo_trabajo == 2 & ing_subj %in% c(2, 3, 4) ~ 2, #pequeños empleadores: independiente + dueño de empresa + ingreso
    situacion_ocupacional == 1 & tipo_trabajo %in% c(1, 3, 4) & nivel_educ == 7 ~ 3, #pequeña burguesía: autoempleado + profesional
    situacion_ocupacional %in% c(2, 3) & tipo_trabajo %in% c(5, 6, 7, 8) & nivel_educ == 7 ~ 4, #clase media: asalariado + profesional
    situacion_ocupacional %in% c(2, 3) & tipo_trabajo %in% c(5, 6, 7, 8) & nivel_educ != 7 ~ 5, #clase trabajadora: asalariado + no profesional
    situacion_ocupacional == 1 & tipo_trabajo %in% c(1, 3, 4) & nivel_educ != 7 ~ 6, #autoempleados informales: autoempleado + no profesional
    TRUE ~ NA
  ))


```

```{r}
#| echo: true
#| eval: false
##--- 4.5 Posición política ----

datos_2020 <- datos_2020 %>% 
  mutate(posicion_pol_ord = case_when(
    posicion_pol %in% c(0, 1, 2, 3) ~ 1, #Izquierda
    posicion_pol %in% c(4, 5, 6) ~ 2, #centro
    posicion_pol %in% c(7, 8, 9, 10) ~ 3, #derecha
    posicion_pol %in% c(97, 98, 99) ~ 4, #sin identificación
    TRUE ~ NA
  ))


```


```{r}
#| echo: true
#| eval: false
##--- 4.6 Confianza en instituciones políticas ----

datos_2020 <- datos_2020 %>%
  mutate(
    conf_congreso = case_when(conf_congreso %in% c(-1, -2, -3, -4) ~ NA, TRUE ~ conf_congreso),
    conf_gob      = case_when(conf_gob %in% c(-1, -2, -3, -4) ~ NA, TRUE ~ conf_gob),
    conf_partido  = case_when(conf_partido %in% c(-1, -2, -3, -4) ~ NA, TRUE ~ conf_partido)
  ) %>%
  mutate(conf_congreso = 4 - conf_congreso,
                conf_gob = 4 - conf_gob,
                conf_partido = 4 - conf_partido,
                conf_instituciones = conf_congreso + conf_gob + conf_partido
                )


```


```{r}
#| echo: true
#| eval: false
##--- 4.7 Sexo (1 = mujer) ----

datos_2020 <- datos_2020 %>%
  mutate(sexo = case_when(
    sexo == 1 ~ 0,
    sexo == 2 ~ 1,
    TRUE ~ NA
  ))

```


```{r}
#| echo: true
#| eval: false
##--- 4.8 ciudad ----

##--- 4.8 Edad ----
datos_2020 <- datos_2020 %>%
  mutate(edad = case_when(
    edad < 1 ~ NA,
    TRUE ~ edad
  ))

```

**PASO 5: unir las bases de datos**

Primero, se le agrega a cada base de datos una columna nueva correspondiente al año para poder identificarlas al momento de unirlas. Luego, si juntan las bases de datos. Por último, se elimina cualquier dato que esté como NA.

```{r}
#| echo: true
#| eval: false
##--- 5. Unir las bases de datos ----
datos_2018 <- datos_2018 %>% mutate(ano = 2018)
datos_2020 <- datos_2020 %>% mutate(ano = 2020)

datos_lb <- bind_rows(datos_2018, datos_2020)

datos_lb_proc <- na.omit(datos_lb)

```

**PASO 6:**
```{r}
#--- 6. Etiquetar variables ----
datos_lb_proc$conf_sindicato_dic <- set_labels(datos_lb_proc$conf_sindicato_dic,labels = c("Mucha o algo de confianza" = 1,
                                           "Poca o nada de confianza" = 0
                                           ))

datos_lb_proc$clase_social <- set_labels(datos_lb_proc$clase_social,labels = c("Grandes empleadores" = 1,
                                           "Pequeños empleadores" = 2,
                                           "Pequeña burguesía" = 3,
                                           "Clase media" = 4,
                                           "Clase Trabajadora" = 5,
                                           "Autoempleados informales" = 6
                                          ))

datos_lb_proc$posicion_pol_ord <- set_labels(datos_lb_proc$posicion_pol_ord,labels = c("Izquierda" = 1,
                                           "Centro" = 2,
                                           "Derecha" = 3,
                                           "Sin identificación" = 4
                                          ))

datos_lb_proc$sexo <- set_labels(datos_lb_proc$sexo,labels = c("Hombre" = 0,
                                           "Mujer" = 1))

datos_lb_proc$pais <- set_labels(datos_lb_proc$pais,labels = c(
    "ARG" = 32,
    "BOL" = 68,
    "BRA" = 76,
    "CHL" = 152,
    "COL"= 170,
    "CRI" = 188,
    "DOM" = 214,
    "ECU" = 218,
    "SLV" = 222,
    "GTM" = 320,
    "HND" = 340,
    "MEX" = 484,
    "NIC" = 558,
    "PAN" = 591,
    "PRY" = 600,
    "PER" = 604,
    "URY" = 858,
    "VEN" = 862
  ))

datos_lb_proc <- datos_lb_proc %>%
  mutate(pais = as.character(as_label(pais)))

```