### Reproducción
Para reproducir las figuras del artículo de Pérez & Carrasco (2024), se utilizó como base el script proporcionado por los autores, el cual se adaptó para ajustarse a las variables y codificaciones en la base de datos reproducida. Ambos productos son resultados de modelos de regresión logística que incluyen interacciones entre variables clave (clase social, posición política y país) y el año de la encuesta, controlando por las demás variables de la base de datos. A continuación, se detallan los pasos seguidos para la preparación del entorno, carga de datos, ejecución de modelos y generación de las figuras comparativas:

**Figura 3: Probabilidad de confiar en un sindicato por clase social y año, y posición política y año**

Antes de ejecutar los modelos, se asignaron los valores de referencia para las variables categóricas relevantes (clase social, posición política, país y año) para asegurar que las comparaciones entre la base reproducida y la original sean consistentes. Luego, se realizaron dos modelos de regresión logística usando la base reproducida (datos_lb_proc) donde, en ambos modelos, se incluyeron interacciones entre clase social y año, y entre posición política y año, controlando por las demás variables.

```{r}
#| echo: true
#| eval: false
#---- 1. Cargar paquetes ----
pacman::p_load(lme4,reghelper,haven,stargazer,ggplot2,dplyr, patchwork,
               texreg,ggeffects,sjmisc,statar,summarytools,psych,sjPlot,
               plm,lmtest,foreign, tidyverse)

#---- 2. Cargar bases de datos ----

datos_lb_proc<- readRDS(file = "input/data/proc/datos_lb_proc.rds")

Latinobarometro18_20_LARR<- readRDS(file = "input/data/original/Latinobarometro18_20_LARR.rds")

Latinobarometro18_20_LARR <- as.data.frame(Latinobarometro18_20_LARR)  

#---- Asignar valores de referencia ----
datos_lb_proc <- datos_lb_proc %>%
  mutate(
    clase_social = relevel(as.factor(clase_social), ref = "1. Gran empleador"),
    posicion_pol_ord = relevel(as.factor(posicion_pol_ord), ref = "Izquierda"),
    pais = relevel(as.factor(pais), ref = "ARG"),
    ano = relevel(as.factor(ano), ref = "2018"))

#---- 3. Figura 3: Interaccion clase /año (a y b)----

log1a <- glm(conf_sindicato_dic ~ clase_social + sexo + edad + pais + ano +
              conf_instituciones + posicion_pol_ord + clase_social*ano,
            data = datos_lb_proc,
            family = "binomial")

log1b <- glm(trustunions_life_dummy ~ class3+female+edad+pais+ano+
               trust_pol_institutions+pol_pos+class3*ano,
             data = Latinobarometro18_20_LARR,
             family = "binomial")
```

A continuación, en la @fig-figura-3 se presentan los resultados de la reproducción y comparación para la interacción entre clase social y año, y posición política y año, a partir de los modelos logísticos ejecutados. En los paneles (a) y (c) se muestra la reproducción utilizando la base de datos procesada, mientras que en los (b) y (d) se comparan los resultados obtenidos con la base reproducida y la base original proporcionada por los autores. Tanto los gráficos reproducidos como los originales obtuvieron resultados similares en cuanto a las tendencias generales, sin embargo, se observaron diferencias significativas en los niveles de confianza predichos entre ambos años, como también de algunos grupos. 

```{r figura-3}
#| echo: false
#| warning: false
#| message: false
#| label: fig-figura-3
#| fig-cap: "Probabilidad de confiar en un sindicato por clase social y año, y posición política y año (Reproducción y comparación)"
#| fig-width: 18
#| fig-height: 12
#| dpi: 300
#| out.width: "100%"
#| fig-align: center
#---- 1. Cargar paquetes ----
pacman::p_load(lme4,reghelper,haven,stargazer,ggplot2,dplyr, patchwork,
               texreg,ggeffects,sjmisc,statar,summarytools,psych,sjPlot,
               plm,lmtest,foreign, tidyverse)

# Definir tema estándar para mejorar el espaciado y evitar solapamientos
theme_standard <- theme_bw() +
  theme(
    plot.title.position = "plot",
    plot.title = element_text(size = 12, face = "bold", margin = margin(b = 6)),
    plot.subtitle = element_text(size = 10, margin = margin(b = 10)),
    plot.margin = margin(12, 12, 12, 12),
    axis.text = element_text(size = 10),
    axis.text.x = element_text(angle = 45, hjust = 1),
    legend.position = "bottom"
  )


#---- 2. Cargar bases de datos ----

datos_lb_proc<- readRDS(file = "input/data/proc/datos_lb_proc.rds")

Latinobarometro18_20_LARR<- readRDS(file = "input/data/original/Latinobarometro18_20_LARR.rds")

Latinobarometro18_20_LARR <- as.data.frame(Latinobarometro18_20_LARR)  

#---- Asignar valores de referencia ----
datos_lb_proc <- datos_lb_proc %>%
  mutate(
    clase_social = relevel(as.factor(clase_social), ref = "1. Gran empleador"),
    posicion_pol_ord = relevel(as.factor(posicion_pol_ord), ref = "Izquierda"),
    pais = relevel(as.factor(pais), ref = "ARG"),
    ano = relevel(as.factor(ano), ref = "2018"))

#---- 3. Figura 1: Interaccion clase /año (a y b)----

log1a <- glm(conf_sindicato_dic ~ clase_social + sexo + edad + pais + ano +
              conf_instituciones + posicion_pol_ord + clase_social*ano,
            data = datos_lb_proc,
            family = "binomial")

log1b <- glm(trustunions_life_dummy ~ class3+female+edad+pais+ano+
               trust_pol_institutions+pol_pos+class3*ano,
             data = Latinobarometro18_20_LARR,
             family = "binomial") 

pred1a <- ggpredict(log1a, terms = c("clase_social", "ano")) %>% 
  as.data.frame() %>% 
  mutate(origen = "datos_lb_proc")

pred1b <- ggpredict(log1b, terms = c("class3", "ano")) %>% 
  as.data.frame() %>% 
  mutate(origen = "Latinobarometro18_20_LARR")

predtot1 <- bind_rows(pred1a, pred1b)

Int_Clase_Ano <- ggplot(pred1a, aes(x = x, y = predicted, shape = group, color = group, linetype = group)) +
  geom_point(size = 2.5) +
  geom_line(aes(group = group), size = 0.8) +
  geom_errorbar(aes(ymin = conf.low, ymax = conf.high), width = 0.2, alpha = 0.7) +
  labs(title = "a) Reproducción",
       subtitle = "Probabilidad de confiar en un sindicato por clase social y año",
       x = "Clase social", y = "% de confiar en sindicato") +
  scale_x_discrete(name = "") +
  scale_shape_manual(name = "Año", values = c(16, 17)) +
  scale_linetype_manual(name = "Año",
                        limits = c("2018", "2020"),
                        labels = c("2018", "2020"),
                        values = c("solid", "dashed")) +
  scale_color_manual(name = "Año",
                     limits = c("2018", "2020"),
                     labels = c("2018", "2020"),
                     values = c("#1f77b4", "#1f77b4")) + 
  scale_y_continuous(limits = c(0, 0.45), breaks = seq(0, 0.45, by = 0.05),
                     labels = scales::percent_format(accuracy = 1L)) +
  theme_standard

Int_Clase_Ano_Junto <- ggplot(predtot1, aes(x = x, 
                                           y = predicted, 
                                           color = origen, 
                                           shape = group, 
                                           linetype = group,
                                           group = interaction(group, origen))) + 
  geom_point(size = 2.5) +
  geom_line(size = 0.8) +
  geom_errorbar(aes(ymin = conf.low, ymax = conf.high), width = 0.2, alpha = 0.7) +
  labs(title = "b) Comparación",
       subtitle = "Probabilidad de confiar en un sindicato por clase social y año",
       x = "Clase social", y = "% de confiar en sindicato") +
  scale_x_discrete() +
  scale_shape_manual(name = "Año", values = c(16, 17)) +
  scale_linetype_manual(name = "Año", values = c("solid", "dashed")) +
  scale_color_manual(name = "Base de datos",
                     labels = c("datos_lb_proc"="Reproducción: Elaboración propia",
                            "Latinobarometro18_20_LARR"="Original: Pérez & Carrasco (2024)"),
                     values = c("#1f77b4", "#d62728")) +
  scale_y_continuous(limits = c(0, 0.45), breaks = seq(0, 0.45, by = 0.05),
                     labels = scales::percent_format(accuracy = 1L)) +
  theme_standard

#---- 4. Figura 3: Interaccion pol position /año (c y d) ----
log2a <- glm(conf_sindicato_dic ~ clase_social + sexo + edad + pais + ano +
              conf_instituciones + posicion_pol_ord + posicion_pol_ord*ano,
            data = datos_lb_proc,
            family = "binomial")

log2b <- glm(trustunions_life_dummy ~ class3+female+edad+pais+ano+
               trust_pol_institutions+pol_pos+pol_pos*ano,
             data = Latinobarometro18_20_LARR,
             family = "binomial") 

pred2a <- ggpredict(log2a, terms = c("posicion_pol_ord", "ano")) %>% 
  as.data.frame() %>% 
  mutate(origen = "datos_lb_proc")

pred2b <- ggpredict(log2b, terms = c("pol_pos", "ano" )) %>% 
  as.data.frame() %>% 
  mutate(origen = "Latinobarometro18_20_LARR")

predtot2 <- bind_rows(pred2a, pred2b)

Int_PolPos_Ano <- ggplot(pred2a, aes(x = x, y = predicted, shape = group, color = group, linetype = group)) +
  geom_point(size = 2.5) +
  geom_line(aes(group = group), size = 0.8) +
  geom_errorbar(aes(ymin = conf.low, ymax = conf.high), width = 0.2, alpha = 0.7) +
  labs(title = "c) Reproducción",
       subtitle = "Probabilidad de confiar en un sindicato por posición política y año",
       x = "Posición política", y = "% de confiar en sindicato") +
  scale_x_discrete(name = "") +
  scale_shape_manual(name = "Año", values = c(16, 17)) +
  scale_linetype_manual(name = "Año",
                        limits = c("2018", "2020"),
                        labels = c("2018", "2020"),
                        values = c("solid", "dashed")) +
  scale_color_manual(name = "Año",
                     limits = c("2018", "2020"),
                     labels = c("2018", "2020"),
                     values = c("#1f77b4", "#1f77b4")) + 
  scale_y_continuous(limits = c(0, 0.45), breaks = seq(0, 0.45, by = 0.05),
                     labels = scales::percent_format(accuracy = 1L)) +
  theme_standard

Int_PolPos_Ano_Junto <- ggplot(predtot2, aes(x = x, 
                                           y = predicted, 
                                           color = origen, 
                                           shape = group, 
                                           linetype = group,
                                           group = interaction(group, origen))) + 
  geom_point(size = 2.5) +
  geom_line(size = 0.8) +
  geom_errorbar(aes(ymin = conf.low, ymax = conf.high), width = 0.2, alpha = 0.7) +
  labs(title = "d) Comparación",
       subtitle = "Probabilidad de confiar en un sindicato por posición política y año",
       x = "Posición política", y = "% de confiar en sindicato") +
  scale_x_discrete() +
  scale_shape_manual(name = "Año", values = c(16, 17)) +
  scale_linetype_manual(name = "Año", values = c("solid", "dashed")) +
  scale_color_manual(name = "Base de datos",
                     labels = c("datos_lb_proc"="Reproducción: Elaboración propia",
                            "Latinobarometro18_20_LARR"="Original: Pérez & Carrasco (2024)"),
                     values = c("#1f77b4", "#d62728")) +
  scale_y_continuous(limits = c(0, 0.45), breaks = seq(0, 0.45, by = 0.05),
                     labels = scales::percent_format(accuracy = 1L)) +
  theme_standard

figura3 <- (Int_Clase_Ano + Int_Clase_Ano_Junto) / (Int_PolPos_Ano + Int_PolPos_Ano_Junto) +
  plot_layout(guides = "collect")

figura3 + plot_annotation(title = "Figura 3: Probabilidad de confiar en un sindicato por clase social y año, y posición política y año (Reproducción y comparación).",
                        theme = theme(plot.title = element_text(size = 16, face = "bold", hjust = 0.5, margin = margin(b = 12)),
                                      plot.margin = margin(10, 10, 10, 10)))
```

**Figura 4: Probabilidad de confiar en un sindicato por país y año**

Similar al procedimiento que se hizo anteriormente, se calcularon modelos de regresión logística con interacciones entre país y año, controlando por las demás variables, tanto para la base reproducida como para la base original.
```{r}
#| echo: true
#| eval: false
#---- 5. Figura 4: Interaccion pais*año (ordenado de menor a mayor confianza) ----
log3a<- glm(conf_sindicato_dic ~ clase_social+sexo+edad+pais+ano+
             conf_instituciones+posicion_pol_ord+pais*ano,
           data = datos_lb_proc,
           family = "binomial") 

log3b<- glm(trustunions_life_dummy ~ class3+female+edad+pais+ano+
             trust_pol_institutions+pol_pos+pais*ano,
           data = Latinobarometro18_20_LARR,
           family = "binomial")
```

Luego, se generaron gráficos de predicciones ajustadas para cada país y año, y se compararon los resultados entre ambas bases de datos. En la @fig-figura-4 se presentan los resultados de la reproducción y comparación para la interacción entre país y año, donde el panel (a) muestra la reproducción utilizando la base de datos procesada, mientras que en el panel (b) compara los resultados obtenidos con la base reproducida y la base original proporcionada por los autores. Se puede observar que las figuras reproducida y original muestran tendencias casi idénticas con respecto a la confianza en los sindicatos por país y año, sin embargo, se aprecian leves diferencias en los niveles de confianza en sindicatos predichos. 
```{r figura-4}
#| echo: false
#| warning: false
#| message: false
#| label: fig-figura-4
#| fig-cap: "Probabilidad de confiar en un sindicato por país y año (Reproducción y comparación)"
#| fig-width: 18
#| fig-height: 12
#| dpi: 300
#| out.width: "100%"
#| fig-align: center

#---- 5. Figura 4: Interaccion pais*año (ordenado de menor a mayor confianza) ----
log3a<- glm(conf_sindicato_dic ~ clase_social+sexo+edad+pais+ano+
             conf_instituciones+posicion_pol_ord+pais*ano,
           data = datos_lb_proc,
           family = "binomial") 

log3b<- glm(trustunions_life_dummy ~ class3+female+edad+pais+ano+
             trust_pol_institutions+pol_pos+pais*ano,
           data = Latinobarometro18_20_LARR,
           family = "binomial")

pred3a <- ggpredict(log3a, terms = c("pais", "ano")) %>% 
  as.data.frame() %>% 
  mutate(origen = "datos_lb_proc") %>%
  mutate(x = fct_reorder2(x, group, predicted, .desc = FALSE))

pred3b <- ggpredict(log3b, terms = c("pais", "ano")) %>% 
  as.data.frame() %>% 
  mutate(origen = "Latinobarometro18_20_LARR") 

predtot3 <- bind_rows(pred3a, pred3b) %>%
  mutate(x = factor(x, levels = levels(pred3a$x)))

Int_Pais_Ano <- ggplot(pred3a, aes(x = x, y = predicted, shape = group, color = group, linetype = group)) +
  geom_point(size = 2.5) +
  geom_line(aes(group = group), size = 0.8) +
  geom_errorbar(aes(ymin = conf.low, ymax = conf.high), width = 0.2, alpha = 0.7) +
  labs(title = "a) Reproducción",
       subtitle = "Probabilidad de confiar en un sindicato por país y año",
       x = "País", y = "% de confiar en sindicato") +
  scale_x_discrete(name = "") +
  scale_shape_manual(name = "Año", values = c(16, 17)) +
  scale_linetype_manual(name = "Año",
                        limits = c("2018", "2020"),
                        labels = c("2018", "2020"),
                        values = c("solid", "dashed")) +
  scale_color_manual(name = "Año",
                     limits = c("2018", "2020"),
                     labels = c("2018", "2020"),
                     values = c("#1f77b4", "#1f77b4")) + 
  scale_y_continuous(limits = c(0, 0.50), breaks = seq(0, 0.50, by = 0.05),
                     labels = scales::percent_format(accuracy = 1L)) +
  theme_standard

Int_Pais_Ano_Junto <- ggplot(predtot3, aes(x = x, 
                                           y = predicted, 
                                           color = origen, 
                                           shape = group, 
                                           linetype = group,
                                           group = interaction(group, origen))) + 
  geom_point(size = 2.5) +
  geom_line(size = 0.8) +
  geom_errorbar(aes(ymin = conf.low, ymax = conf.high), width = 0.2, alpha = 0.7) +
  labs(title = "b) Comparación",
       subtitle = "Probabilidad de confiar en un sindicato por país y año",
       x = "País", y = "% de confiar en sindicato") +
  scale_x_discrete() +
  scale_shape_manual(name = "Año", values = c(16, 17)) +
  scale_linetype_manual(name = "Año", values = c("solid", "dashed")) +
  scale_color_manual(name = "Base de datos",
                     labels = c("datos_lb_proc"="Reproducción: elaboración propia",
                            "Latinobarometro18_20_LARR"="Original: Pérez & Carrasco (2024)"),
                     values = c("#1f77b4", "#d62728")) +
  scale_y_continuous(limits = c(0, 0.50), breaks = seq(0, 0.50, by = 0.05),
                     labels = scales::percent_format(accuracy = 1L)) +
  theme_standard

#---- 6. Guardar figuras ----

figura4 <- Int_Pais_Ano / Int_Pais_Ano_Junto + 
  plot_layout(guides = "collect")
figura4 + plot_annotation(title = "Figura 4: Probabilidad de confiar en un sindicato por país y año (Reproducción y comparación)",
                        theme = theme(plot.title = element_text(size = 16, face = "bold", hjust = 0.5, margin = margin(b = 12)),
                                      plot.margin = margin(10, 10, 10, 10)))
```

Dentro de las principales dificultades que se encontraron para el proceso de reproducción fue la falta de los códigos relacionados a la limpieza de la base de datos. Esto impidió que, a pesar de los diversos intentos realizados, se pudiera reconstruir la muestra final de 25.286 casos señalada en el artículo original.

En una primera instancia, se obtuvo una muestra de 18.000 casos aproximadamente, debido a que no se estaba considerando a las personas que no se encontraban empleadas pero que sí habían otorgado información de su último trabajo en la encuesta. Al solucionar este problema, la muestra aumento a 22.324 datos.

Otra dificultad fue que el libro de códigos del año 2020 identificaba como casos perdidos los valores 97,98 y 99 pero en la encuestas los NA correspondían a los valores -1 y -2. Sumado a lo anterior, los autores cambian el nombre de las variables, a veces se utiliza "pequeña burguesía" pero en la base limpia se denomina "pequeño burgués formal" y a "clase trabajadora" se nombra "obrero".

En tercer lugar, se intentó reconstruir la variable de clase social bajo el esquema propuesto por los autores, pero no se logró obtener la misma distribución que se muestra en el artículo original, lo que sugiere que hubo algún proceso de filtrado o recodificación adicional que no se encuentra documentado en el artículo ni en el repositorio. 

Por último, a pesar de que en el artículo se mencionan las variables de referencias utilizadas para los modelos de regresión binaria, en el código de análisis proporcionado por los autores no se especifica esta información, lo que dificultó la reproducción de los resultados en un primer momento. 