### Reproducción

```{r}
#| echo: false
#| warning: false
#| message: false
#| label: figura1
#| fig-cap: "Probabilidad de confiar en un sindicato por clase social y año, y posición política y año (Reproducción y comparación)."
#| fig-width: 18
#| fig-height: 12
#| dpi: 300
#| out.width: "100%"
#| fig-align: center
#---- 1. Cargar paquetes ----
pacman::p_load(lme4,reghelper,haven,stargazer,ggplot2,dplyr, patchwork,
               texreg,ggeffects,sjmisc,statar,summarytools,psych,sjPlot,
               plm,lmtest,foreign, tidyverse)

# Definir tema estándar para mejorar el espaciado y evitar solapamientos
theme_standard <- theme_bw() +
  theme(
    plot.title.position = "plot",
    plot.title = element_text(size = 12, face = "bold", margin = margin(b = 6)),
    plot.subtitle = element_text(size = 10, margin = margin(b = 10)),
    plot.margin = margin(12, 12, 12, 12),
    axis.text = element_text(size = 10),
    axis.text.x = element_text(angle = 45, hjust = 1),
    legend.position = "bottom"
  )


#---- 2. Cargar bases de datos ----

datos_lb_proc<- readRDS(file = "input/data/proc/datos_lb_proc.rds")

Latinobarometro18_20_LARR<- readRDS(file = "input/data/original/Latinobarometro18_20_LARR.rds")

Latinobarometro18_20_LARR <- as.data.frame(Latinobarometro18_20_LARR)  

#---- Asignar valores de referencia ----
datos_lb_proc <- datos_lb_proc %>%
  mutate(
    clase_social = relevel(as.factor(clase_social), ref = "1. Gran empleador"),
    posicion_pol_ord = relevel(as.factor(posicion_pol_ord), ref = "Izquierda"),
    pais = relevel(as.factor(pais), ref = "ARG"),
    ano = relevel(as.factor(ano), ref = "2018"))

#---- 3. Figura 1: Interaccion clase /año (a y b)----

log1a <- glm(conf_sindicato_dic ~ clase_social + sexo + edad + pais + ano +
              conf_instituciones + posicion_pol_ord + clase_social*ano,
            data = datos_lb_proc,
            family = "binomial")

log1b <- glm(trustunions_life_dummy ~ class3+female+edad+pais+ano+
               trust_pol_institutions+pol_pos+class3*ano,
             data = Latinobarometro18_20_LARR,
             family = "binomial") 

pred1a <- ggpredict(log1a, terms = c("clase_social", "ano")) %>% 
  as.data.frame() %>% 
  mutate(origen = "datos_lb_proc")

pred1b <- ggpredict(log1b, terms = c("class3", "ano")) %>% 
  as.data.frame() %>% 
  mutate(origen = "Latinobarometro18_20_LARR")

predtot1 <- bind_rows(pred1a, pred1b)

Int_Clase_Ano <- ggplot(pred1a, aes(x = x, y = predicted, shape = group, color = group, linetype = group)) +
  geom_point(size = 2.5) +
  geom_line(aes(group = group), size = 0.8) +
  geom_errorbar(aes(ymin = conf.low, ymax = conf.high), width = 0.2, alpha = 0.7) +
  labs(title = "a) Reproducción",
       subtitle = "Probabilidad de confiar en un sindicato por clase social y año",
       x = "Clase social", y = "% de confiar en sindicato") +
  scale_x_discrete(name = "") +
  scale_shape_manual(name = "Año", values = c(16, 17)) +
  scale_linetype_manual(name = "Año",
                        limits = c("2018", "2020"),
                        labels = c("2018", "2020"),
                        values = c("solid", "dashed")) +
  scale_color_manual(name = "Año",
                     limits = c("2018", "2020"),
                     labels = c("2018", "2020"),
                     values = c("#1f77b4", "#1f77b4")) + 
  scale_y_continuous(limits = c(0, 0.45), breaks = seq(0, 0.45, by = 0.05),
                     labels = scales::percent_format(accuracy = 1L)) +
  theme_standard

Int_Clase_Ano_Junto <- ggplot(predtot1, aes(x = x, 
                                           y = predicted, 
                                           color = origen, 
                                           shape = group, 
                                           linetype = group,
                                           group = interaction(group, origen))) + 
  geom_point(size = 2.5) +
  geom_line(size = 0.8) +
  geom_errorbar(aes(ymin = conf.low, ymax = conf.high), width = 0.2, alpha = 0.7) +
  labs(title = "b) Comparación",
       subtitle = "Probabilidad de confiar en un sindicato por clase social y año",
       x = "Clase social", y = "% de confiar en sindicato") +
  scale_x_discrete() +
  scale_shape_manual(name = "Año", values = c(16, 17)) +
  scale_linetype_manual(name = "Año", values = c("solid", "dashed")) +
  scale_color_manual(name = "Base de datos",
                     labels = c("datos_lb_proc"="Reproducción: Elaboración propia",
                            "Latinobarometro18_20_LARR"="Original: Pérez & Carrasco (2024)"),
                     values = c("#1f77b4", "#d62728")) +
  scale_y_continuous(limits = c(0, 0.45), breaks = seq(0, 0.45, by = 0.05),
                     labels = scales::percent_format(accuracy = 1L)) +
  theme_standard

#---- 4. Figura 1: Interaccion pol position /año (c y d) ----
log2a <- glm(conf_sindicato_dic ~ clase_social + sexo + edad + pais + ano +
              conf_instituciones + posicion_pol_ord + posicion_pol_ord*ano,
            data = datos_lb_proc,
            family = "binomial")

log2b <- glm(trustunions_life_dummy ~ class3+female+edad+pais+ano+
               trust_pol_institutions+pol_pos+pol_pos*ano,
             data = Latinobarometro18_20_LARR,
             family = "binomial") 

pred2a <- ggpredict(log2a, terms = c("posicion_pol_ord", "ano")) %>% 
  as.data.frame() %>% 
  mutate(origen = "datos_lb_proc")

pred2b <- ggpredict(log2b, terms = c("pol_pos", "ano" )) %>% 
  as.data.frame() %>% 
  mutate(origen = "Latinobarometro18_20_LARR")

predtot2 <- bind_rows(pred2a, pred2b)

Int_PolPos_Ano <- ggplot(pred2a, aes(x = x, y = predicted, shape = group, color = group, linetype = group)) +
  geom_point(size = 2.5) +
  geom_line(aes(group = group), size = 0.8) +
  geom_errorbar(aes(ymin = conf.low, ymax = conf.high), width = 0.2, alpha = 0.7) +
  labs(title = "c) Reproducción",
       subtitle = "Probabilidad de confiar en un sindicato por posición política y año",
       x = "Posición política", y = "% de confiar en sindicato") +
  scale_x_discrete(name = "") +
  scale_shape_manual(name = "Año", values = c(16, 17)) +
  scale_linetype_manual(name = "Año",
                        limits = c("2018", "2020"),
                        labels = c("2018", "2020"),
                        values = c("solid", "dashed")) +
  scale_color_manual(name = "Año",
                     limits = c("2018", "2020"),
                     labels = c("2018", "2020"),
                     values = c("#1f77b4", "#1f77b4")) + 
  scale_y_continuous(limits = c(0, 0.45), breaks = seq(0, 0.45, by = 0.05),
                     labels = scales::percent_format(accuracy = 1L)) +
  theme_standard

Int_PolPos_Ano_Junto <- ggplot(predtot2, aes(x = x, 
                                           y = predicted, 
                                           color = origen, 
                                           shape = group, 
                                           linetype = group,
                                           group = interaction(group, origen))) + 
  geom_point(size = 2.5) +
  geom_line(size = 0.8) +
  geom_errorbar(aes(ymin = conf.low, ymax = conf.high), width = 0.2, alpha = 0.7) +
  labs(title = "d) Comparación",
       subtitle = "Probabilidad de confiar en un sindicato por posición política y año",
       x = "Posición política", y = "% de confiar en sindicato") +
  scale_x_discrete() +
  scale_shape_manual(name = "Año", values = c(16, 17)) +
  scale_linetype_manual(name = "Año", values = c("solid", "dashed")) +
  scale_color_manual(name = "Base de datos",
                     labels = c("datos_lb_proc"="Reproducción: Elaboración propia",
                            "Latinobarometro18_20_LARR"="Original: Pérez & Carrasco (2024)"),
                     values = c("#1f77b4", "#d62728")) +
  scale_y_continuous(limits = c(0, 0.45), breaks = seq(0, 0.45, by = 0.05),
                     labels = scales::percent_format(accuracy = 1L)) +
  theme_standard

figura1 <- (Int_Clase_Ano + Int_Clase_Ano_Junto) / (Int_PolPos_Ano + Int_PolPos_Ano_Junto) +
  plot_layout(guides = "collect")

figura1 + plot_annotation(title = "Figura 1: Probabilidad de confiar en un sindicato por clase social y año, y posición política y año (Reproducción y comparación).",
                        theme = theme(plot.title = element_text(size = 16, face = "bold", hjust = 0.5, margin = margin(b = 12)),
                                      plot.margin = margin(10, 10, 10, 10)))
```



```{r}
#| echo: false
#| warning: false
#| message: false
#| label: figura2
#| fig-cap: "Probabilidad de confiar en un sindicato por país y año (Reproducción y comparación)."
#| fig-width: 18
#| fig-height: 12
#| dpi: 300
#| out.width: "100%"
#| fig-align: center

#---- 5. Figura 2: Interaccion pais*año (ordenado de menor a mayor confianza) ----
log3a<- glm(conf_sindicato_dic ~ clase_social+sexo+edad+pais+ano+
             conf_instituciones+posicion_pol_ord+pais*ano,
           data = datos_lb_proc,
           family = "binomial") 

log3b<- glm(trustunions_life_dummy ~ class3+female+edad+pais+ano+
             trust_pol_institutions+pol_pos+pais*ano,
           data = Latinobarometro18_20_LARR,
           family = "binomial")

pred3a <- ggpredict(log3a, terms = c("pais", "ano")) %>% 
  as.data.frame() %>% 
  mutate(origen = "datos_lb_proc") %>%
  mutate(x = fct_reorder2(x, group, predicted, .desc = FALSE))

pred3b <- ggpredict(log3b, terms = c("pais", "ano")) %>% 
  as.data.frame() %>% 
  mutate(origen = "Latinobarometro18_20_LARR") 

predtot3 <- bind_rows(pred3a, pred3b) %>%
  mutate(x = factor(x, levels = levels(pred3a$x)))

Int_Pais_Ano <- ggplot(pred3a, aes(x = x, y = predicted, shape = group, color = group, linetype = group)) +
  geom_point(size = 2.5) +
  geom_line(aes(group = group), size = 0.8) +
  geom_errorbar(aes(ymin = conf.low, ymax = conf.high), width = 0.2, alpha = 0.7) +
  labs(title = "a) Recreación",
       subtitle = "Probabilidad de confiar en un sindicato por país y año",
       x = "País", y = "% de confiar en sindicato") +
  scale_x_discrete(name = "") +
  scale_shape_manual(name = "Año", values = c(16, 17)) +
  scale_linetype_manual(name = "Año",
                        limits = c("2018", "2020"),
                        labels = c("2018", "2020"),
                        values = c("solid", "dashed")) +
  scale_color_manual(name = "Año",
                     limits = c("2018", "2020"),
                     labels = c("2018", "2020"),
                     values = c("#1f77b4", "#1f77b4")) + 
  scale_y_continuous(limits = c(0, 0.50), breaks = seq(0, 0.50, by = 0.05),
                     labels = scales::percent_format(accuracy = 1L)) +
  theme_standard

Int_Pais_Ano_Junto <- ggplot(predtot3, aes(x = x, 
                                           y = predicted, 
                                           color = origen, 
                                           shape = group, 
                                           linetype = group,
                                           group = interaction(group, origen))) + 
  geom_point(size = 2.5) +
  geom_line(size = 0.8) +
  geom_errorbar(aes(ymin = conf.low, ymax = conf.high), width = 0.2, alpha = 0.7) +
  labs(title = "b) Comparación",
       subtitle = "Probabilidad de confiar en un sindicato por país y año",
       x = "País", y = "% de confiar en sindicato") +
  scale_x_discrete() +
  scale_shape_manual(name = "Año", values = c(16, 17)) +
  scale_linetype_manual(name = "Año", values = c("solid", "dashed")) +
  scale_color_manual(name = "Base de datos",
                     labels = c("datos_lb_proc"="Recreación: Calderón et al. (2026)",
                            "Latinobarometro18_20_LARR"="Original: Pérez & Carrasco (2024)"),
                     values = c("#1f77b4", "#d62728")) +
  scale_y_continuous(limits = c(0, 0.50), breaks = seq(0, 0.50, by = 0.05),
                     labels = scales::percent_format(accuracy = 1L)) +
  theme_standard

#---- 6. Guardar figuras ----

figura2 <- Int_Pais_Ano / Int_Pais_Ano_Junto +
  plot_layout(guides = "collect")
figura2 + plot_annotation(title = "Figura 2: Probabilidad de confiar en un sindicato por país y año (Recreación y comparación)",
                        theme = theme(plot.title = element_text(size = 16, face = "bold", hjust = 0.5, margin = margin(b = 12)),
                                      plot.margin = margin(10, 10, 10, 10)))
```

Dentro de las principales dificultades que se encontraron para el proceso de reproducción fue la falta de los códigos relacionados a la limpieza de la base de datos.  Esto impidió que, a pesar de los diversos intentos realizados, se pudiera reconstruir la muestra final de 25.286 casos señalada en el artículo original.

En una primera instancia, se obtuvo una muestra de 18.000 casos aproximadamente debido a que no se estaba considerando a las personas que no se encontraban empleadas pero que sí habían otorgado información de su último trabajo en la encuesta. Al solucionar este problema, la muestra aumento a 22.324 datos.

Otra dificultad fue que el libro de códigos del año 2020 identificaba como casos perdidos los valores 97,98 y 99 pero en la encuestas los NA correspondían a los valores -1 y -2.

Además, los autores cambian el nombre de las variables, a veces se utiliza "pequeña burguesía" pero en la base limpia se denomina "pequeño burgués formal" y a "clase trabajadora" se nombra "obrero".